臺灣高等法院民事判決　九十一年度上更(一)字第一三七號
　　上　訴　人　乙○○
　　被 上訴 人　甲○○
右當事人間拆屋還地事件，上訴人對於中華民國八十七年七月十四日臺灣宜蘭地方法
院八十六年度訴字第六十號第一審判決提起上訴，經最高法院第一次發回更審，本院
判決如左：
    主    文
原判決廢棄。
被上訴人在第一審之訴及其假執行之聲請均駁回。
第一、二審及發回前第三審訴訟費用由被上訴人負擔。
    事實及理由
一、被上訴人主張：坐落宜蘭縣五結鄉○○○段加禮宛小段第八三地號土地（下稱系
    爭土地），原係訴外人林阿岸所有，林阿岸於民國四十五年十月五日死亡，由訴
    外人林李罔市、黃林含笑與林水兩等三人繼承，其所有權應有部分依序為四分之
    一、四分之一、二分之一。嗣林水兩於六十八年十月三日死亡，其應有部分由訴
    外人林賢能、林蔡阿柳（即林水兩之妻）繼承，應有部分各四分之一。林蔡阿柳
    已於八十一年八月二十七日將其應有部分四分之一贈與並移轉登記予伊，系爭土
    地現為伊與林李罔市、黃林含笑、林賢能四人共有。原所有人林阿岸前在系爭土
    地上所建未辦理建物所有權第一次登記之本國式木造房屋三間，面積約二十四坪
    ，門牌為宜蘭縣五結鄉○○村○○路北巷十九號（下稱系爭舊屋），嗣亦由林李
    罔市、黃林含笑、林水兩三人繼承為共有。雖林蔡阿柳未經系爭舊屋所有人之同
    意，擅於五十六年三月十七日與上訴人訂立買賣契約書（即建物買賣預約書，下
    稱系爭買賣契約書），將該舊屋出售與上訴人，上訴人乃拆除該房屋，在系爭土
    地上重新建造現有房屋（門牌號碼相同，下稱系爭房屋），居住使用迄今。惟林
    蔡阿柳將系爭土地應有部分四分之一贈與伊時，並將系爭買賣契約書第十二條之
    權利讓與伊，經伊與林蔡阿柳共同將債權讓與之事實通知上訴人後，伊已於八十
    四年九月二十七日將系爭土地應有部分四分之一以新台幣（下同）五百六十一萬
    元出售予訴外人沈萬康，伊隨即依系爭買賣契約書約定，函知上訴人於七日內，
    應以相同價金向伊收買，上訴人竟迄未照價購買。是上訴人既非系爭土地之共有
    人，其於系爭土地上興建系爭房屋時，又未經土地共有人之同意，自屬無權占有
    使用該土地，爰依系爭買賣契約書第十二條之約定，及本於所有物排除侵害請求
    權，求為命上訴人將坐落系爭土地上如第一審判決附圖所示Ｂ、Ｃ、Ｄ、Ｅ、Ｆ
    、Ｇ之房屋及建物拆除，返還該土地與伊及其他共有人之判決。原審判決被上訴
    人勝訴，上訴人不服，提起上訴 (本院前審判決上訴駁回。上訴人續為不服，提
    起第三審上訴，經最高法院廢棄發回)。被上訴人於本院答辯聲明：上訴駁回。
二、上訴人則以：依系爭買賣契約書第十二條約定，林蔡阿柳對伊負有通知及聲明之
    義務，林蔡阿柳未經伊同意，擅將該買賣契約之權利義務概括讓與被上訴人承受
    ，對伊不生效力。縱被上訴人已承受該權利義務關係，然依系爭買賣契約書第十
    二條約定，被上訴人應通知伊購買之土地為「本約第十一條之建地」即系爭土地
    全筆二分之一，被上訴人僅擬出售其系爭土地應有部分四分之一，亦顯與該契約
    第十二條之約定不符，則被上訴人依該約定而得請求拆屋還地之條件尚未成就。
    又伊與系爭土地共有人相鄰居住數十年，共有人間均無異議，足認系爭土地之共
    有人間應有分管之事實，並同意林蔡阿柳出售系爭舊屋與伊，由伊拆除重建系爭
    房屋及向伊收取租金。依系爭買賣契約書第十一條約定，兩造就系爭房屋所占用
    之土地已成立不定期租賃契約，伊並非無權占有；被上訴人亦不得違反誠實信用
    原則，而請求伊拆屋還地等語置辯。上訴人於本院上訴聲明為：(一)原判決廢棄。
    (二)被上訴人在第一審之訴及假執行之聲請均駁回。
三、本件經依民事訴訟法第四百六十三條準用同法第二百七十條之一第一項第三款規
    定，整理並協議簡化爭點及不爭執點後，兩造同意僅就言詞辯論時所陳述之事實
    及主張之法律關係為論斷。經查：被上訴人主張系爭土地原係訴外人林阿岸所有
    ，林阿岸於民國四十五年十月五日死亡，由訴外人林李罔市、黃林含笑與林水兩
    等三人繼承，其所有權應有部分依序為四分之一、四分之一、二分之一。嗣林水
    兩於六十八年十月三日死亡，其應有部分由訴外人林賢能、林蔡阿柳繼承，應有
    部分各四分之一。林蔡阿柳已於八十一年八月二十七日將其應有部分四分之一贈
    與並移轉登記予被上訴人，系爭土地現為被上訴人、林賢能、林李罔市、黃林含
    笑四人共有，應有部分各為四分之一。而系爭土地上原由林阿岸所蓋未辦保存登
    記之系爭舊屋，亦於林阿岸死亡後，由林李罔市、黃林含笑及林水兩等三人繼承
    ，嗣於五十六年三月十七日由林蔡阿柳出售與上訴人，並將系爭舊屋坐落之土地
    出租予上訴人，林蔡阿柳同時同意上訴人得在承租之土地上增建，上訴人因而將
    系爭舊屋拆除，於同一基地上重新建造系爭房屋之事實，有土地登記簿謄本、建
    物買賣預約書附卷可按（見原審卷第九頁至第十四頁），復為上訴人所不爭執，
    堪信被上訴人此部分之主張為真正。惟被上訴人主張伊同時自林蔡阿柳受讓系爭
    買賣契約第十二條之權利，因該契約第十二條之條件成就，及上訴人於五十六年
    間改建系爭房屋時未經系爭土地全體共有人之同意，而無權占有系爭土地等情，
    則為上訴人堅詞否認，上訴人並以前開情詞置辯，是本件首應審究之爭執點厥為
    ：被上訴人得否依系爭買賣契約書第十二條之約定請求上訴人拆屋還地？上
    訴人就系爭房屋所占用之土地是否無權占有？茲析述如左：
  (一)被上訴人不得依系爭買賣契約書第十二條之約定請求上訴人拆屋還地：
  1.按除法律或契約另有規定外，公同共有物之處分，及其他之權利行使，應得公同
    共有人全體之同意，民法第八百二十八條第二項固定有明文；惟「按買賣並非處
    分行為，故公同共有人中之人，未得其他公同共有人之同意，出賣公同共有物，
    應認為僅對其他公同共有人不生效力，而在締約當事人間非不受其拘束」，亦有
    最高法院七十一年度台上字第五Ｏ五一號判例可資參照；且買賣及租賃均屬債權
    行為，出賣人對於買賣標的物，或出租人對於租賃標的物，均不以所有權人為限
    ，故林蔡阿柳於五十六年三月十七日與上訴人簽訂系爭買賣契約時，雖非系爭土
    地及系爭舊屋之所有權人，亦非上開房、地之公同共有人，惟其與上訴人所簽訂
    系爭買賣契約並非無效。被上訴人主張依民法第八百二十八條第二項及同法第七
    十一條之規定，林蔡阿柳與上訴人所簽訂之系爭買賣契約及就系爭土地所簽訂之
    出租契約均屬無效云云，委無足採。
  2.又查：被上訴人主張伊於八十一年八月二十七日自林蔡阿柳受讓系爭土地應有部
    分四分之一後，林蔡阿柳並將系爭買賣契約書第十二條之權利讓與伊，且與伊將
    該債權讓與之事實，以郵局存證信函通知上訴人，已發生債權讓與之效力等語。
    上訴人則辯稱：系爭買賣契約書第十二條之約定，並非僅林蔡阿柳對上訴人有請
    求之權利，其同時對上訴人亦負擔有聲明擬出售系爭建地之通知義務，否則無從
    起算一年後撤除系爭建物之始點，故被上訴人受讓該約十二條之性質，應屬契約
    承擔，非經上訴人同意，不生效力云云。查：系爭買賣契約書第十二條係約定：
    「本約第十一條之建地，本買賣建物之買主應於本建物賣主需要出賣時，必須以
    憑時價評定由本買主負責收買，如本建物買主不買時，限於一年內（自向本買主
    聲明之日起）買主自願自行撤除本買賣建物（包括買受後所有增建部分），而將
    本建地全部歸還與基地所有權人（即本建物賣主），‧‧‧。」，細繹其約定內
    容，係約定買主 (指上訴人)於賣主 (指林蔡阿柳)欲出賣契約第十一條所定之建
    地（下稱系爭建地）時，必須以時價收買建地，如不收買即必須撤除該買賣建物
    (含增建部分)，此乃買主之義務；至賣主向買主聲明欲出賣該建地，僅係促使買
    主履行其契約義務而已，其性質係賣主在買主違反契約時，行使權利之義務，並
    非原契約之義務（即交付房屋予買主使用之義務），此項聲明義務尚與買主所負
    依時價收買系爭建地之義務並無對等關係，故該十二條約定之內容純屬出賣人對
    買主權利之約定，應堪認定。原出賣人林蔡阿柳將系爭買賣契約第十二條之權利
    讓與被上訴人，既以存證信函通知上訴人，此有被上訴人所提出之存證信函及回
　　執影本各一件在卷足憑（見原審卷第十五頁至第十七頁），該債權讓與依法對上
　　訴人即生效力，故被上訴人主張已自林蔡阿柳受讓系爭買賣契約第十二條之權利
　　等語，應堪採信。上訴人主張該條係關於契約之承擔云云，要無足取。
  3.被上訴人主張伊已將系爭土地應有部分四分之一所有權，以五百六十一萬元出售
    予訴外人沈萬康，並於八十四年十月十二日以存證信函請求上訴人照價收買，惟
    上訴人迄未照價收買，則伊依系爭買賣契約書第十二條權利所附之條件業已成就
    ，即得請求上訴人拆屋還地等情，固據其提出與沈萬康於八十四年九月二十七日
    所訂買賣契約書及存證信函為證；而上訴人亦不否認收到被上訴人欲出售系爭土
    地應有部分之通知，惟辯稱：被上訴人所欲出售之建地與系爭買賣契約書第十二
    條之建地應有部分不符，條件尚未成就等語。經查：系爭買賣契約第十二條明確
    約定上訴人必須負責依時價購買之土地，為「本約第十一條之建地」，而該約第
    十一條之建地係指「本買賣建物所占之建地（即全筆二分之一）」；然被上訴人
    僅自林蔡阿柳受讓系爭土地應有部分四分之一所有權，其欲出售之土地亦為其所
    擁有應有部分四分之一部分土地之事實，為被上訴人所不爭執，復有土地登記簿
　　謄本、被上訴人與沈萬康於八十四年九月二十七日所訂買賣契約書在卷可佐 (見
　　審卷第十八頁至第二一頁) ，故上訴人辯稱被上訴人所欲出售之建地與依系爭買
　　賣契約書第十二條約定應出售建地之應有部分不合，該條件尚未成就等語，即屬
　　有據。被上訴人雖另辯稱其就系爭土地僅有應有部分四分之一，自不可能出售該
　　地應有部分二分之一與他人，故買賣契約書第十二條之建地應僅限於賣主對建地
　　所有權之持分即應有部分四分之一而言云云。惟查上訴人與林蔡阿柳於五十六年
　　三月十七日簽訂買賣契約時，林蔡阿柳並非系爭土地所有權人，當時系爭土地係
　　由林李罔市、黃林含笑、林水兩三人因繼承而公同共有，此為被上訴人所不爭執
　　，若被上訴人前開立論基礎可採，則契約第十二條所定之賣主 (即林蔡阿柳)豈
　　非無土地持分可供出賣？申言之，林蔡阿柳縱無土地所有權，其與上訴人間買賣
　　(含土地租賃)契約之債權效力仍屬業已發生。本院衡諸上訴人迄今猶依約按系爭
　　土地持分二分之一面積繳納租谷，此為被上訴人所自認 (見本院第一三七號卷第
　　十六頁言詞辯論筆錄) ，要徵買賣契約第十二條約定出賣之建地確屬同契約第十
　　一條所定系爭土地全筆應有部分二分之一無疑。被上訴人既主張自林蔡阿柳受讓
　　契約第十二條之權利，自應於出售系爭土地應有部分二分之一，經通知上訴人不
　　買時，方取得請求上訴人拆屋還地之權利。從而被上訴人上開辯解委無足採，被
　　上訴人自不得依系爭買賣契約書第十二條之約定請求上訴人拆屋還地。
　(二)上訴人就系爭房屋所占用之土地並非無權占有：
  1.按未經共有人協議分管之共有物，共有人對共有物之特定部分占用收益，須徵得
    他共有人全體之同意。如未經他共有人同意而就共有物之全部或一部任意占用收
    益，他共有人固得本於所有權請求除去其妨害或請求向全體共有人返還占用部分
    。然共有物分管契約，不以共有人明示之意思表示為限，共有人默示之意思表示
    ，亦包括在內。惟所謂默示之意思表示，係指依共有人之舉動或其他情事，足以
    間接推知其效果意思者而言（最高法院八十七年度台上字第一三五九號裁判意旨
    參照）。
  2.被上訴人主張上訴人占有使用系爭土地之特定部分興建系爭房屋，未經其他共有
    人之同意，係屬無權占有等語。上訴人則辯稱：伊依據系爭買賣契約第十一條之
    約定，按年繳交系爭土地租賃費用予林蔡阿柳，且系爭土地共有人林李罔市與伊
    毗鄰而居，對伊在系爭土地上興建系爭房屋並無異議，故系爭土地之共有人間有
    默示分管之事實，並同意林蔡阿柳將系爭土地二分之一出租予伊興建系爭房屋使
    用，伊非無權占有等語。經查：證人李陳阿蟳即被上訴人之堂姐於原審八十七年
    三月十三日庭訊時證稱：林阿岸是伊爺爺，生有四個兒子，大房住在系爭舊屋的
    隔壁（指林李罔市），林蔡阿柳是二房住在系爭舊屋，三房也住在系爭舊屋，四
    房入贅他人，林阿岸一直與二房、三房住在一起，後因原告即被上訴人之母死亡
    ，其父出去跟他人同居，後來林阿岸死後，原告一直由林蔡阿柳扶養，所以系爭
    舊屋一直由林蔡阿柳使用，因為原告從小就是林蔡阿柳在照顧，所以房屋也一直
    由林蔡阿柳在處理等語（見原審卷第一八三頁）；證人黃月鳳於原審八十七年二
    月二十七日庭訊時亦證稱：在十多年前，乙○○曾一次拿租金託伊交給林蔡阿柳
    ，她是伊嬸嬸等語（見原審卷第一七六頁）；又證人即系爭房屋所在地之村長林
    萬來於原審法官訊問系爭房屋何時建造時，亦結證稱：大約民國五十幾年時建的
    ，本來有一間舊屋是甲○○母親的（指林蔡阿柳），後來賣給乙○○，乙○○將
    舊屋打掉，在原地重建新屋等語（見原審卷第一七四頁反面）；參以林蔡阿柳於
    五十六年三月十七日與上訴人簽訂系爭建物買賣契約，並依其中第十一條約定將
    系爭土地二分之一出租予上訴人使用時，其夫林水兩為系爭土地共有人之一，且
    占有系爭土地應有部分二分之一，有土地登記謄本在卷足憑，而系爭舊屋亦為林
    水兩、林李罔市、黃林含笑公同共有，復為兩造所不爭執，可見林蔡阿柳已經林
    水兩、林李罔市、黃林含笑之同意出售系爭舊屋，並將該買賣建物所占之建地依
    系爭買賣契約第十一條約定出租予上訴人，及同意上訴人拆除舊屋與重建新屋(
    系爭房屋) ，否則上訴人受交付使用系爭舊屋及嗣後拆屋重建系爭房屋時，林水
    兩等共有人豈有可能未予制止或抗議之理？凡此在在足徵林蔡阿柳於其夫林水兩
    ，甚至其他土地共有人、親戚或一般鄰人間，均係系爭舊屋之管理使用者，系爭
    土地之共有人間應有默示分管之事實，且同意林蔡阿柳簽訂系爭契約，否則上訴
    人何能與系爭土地共有人相鄰居住數十年而各共有人間均無異議。
  3.又林蔡阿柳於林水兩分管範圍內，經林水兩同意對於系爭共有土地為使用收益，
    並將林水兩分管範圍之坐落系爭建物所在建地之特定部分出租及交付上訴人占有
    使用，由上訴人交付租金予林蔡阿柳，上訴人自有占有使用系爭建地特定部分之
    正當權源；且依上訴人與林蔡阿柳所簽訂系爭買賣契約第十二條約定：「．．．
　　買主自願自行撤除本買賣建物（包括買受後所有增建部分）．．．」之內容觀之
　　，林蔡阿柳顯然同意上訴人在其承租之特定部分建地即系爭建地全筆二分之一之
　　土地上拆除舊屋，並興建系爭房屋，否則無須約定上訴人自行拆除之範圍包括增
　　建部分之建物。至上訴人興建系爭房屋之面積雖較系爭舊屋約大一倍，惟尚不超
　　過承租範圍即系爭土地應有部分二分之一，且始終按全部土地應有部分二分之一
　　繳租等情，為被上訴人所不爭執，並自承：「我們是按全部土地二分之一來收租
　　」等語（見本院第一三七號卷第十五頁至第十六頁），足認上訴人所有系爭房屋
　　占用系爭土地之面積尚未逾越其向林蔡阿柳所承租之分管範圍，自非無權占有。
    本院參諸民法第四百二十五條第一項：出租人於租賃物交付後，承租人占有中，
    縱將其所有權讓與第三人，其租賃契約，對於受讓人仍繼續存在之法文規定，被
    上訴人於八十一年八月二十七日自林蔡阿柳受讓系爭土地應有部分四分之一所有
    權時，遠在林蔡阿柳於五十六年三月十七日出租系爭土地特定部分予上訴人興建
    系爭房屋之後，則上訴人與林蔡阿柳間就該特定部分土地之租賃契約對於自林蔡
    阿柳受讓系爭土地應有部分所有權之被上訴人仍屬繼續存在，被上訴人自不得對
    上訴人所有系爭房屋主張無權占有，從而被上訴人依民法第七百六十七條規定請
    求上訴人拆屋還地，核無理由。
四、綜上所述，被上訴人依系爭買賣契約書第十二條之約定及民法第七百六十七條規
    定，訴請上訴人拆屋還地，均無理由。原審為被上訴人勝訴判決，尚有未洽。上
    訴意旨指摘原判決不當，求予廢棄改判，為有理由，應予准許。爰由本院予以廢
    棄改判如主文第二項所示。
五、本件為判決基礎之事證已臻明確，本院經逐一審酌上訴人有關權利濫用、違反誠
    信原則之抗辯，及兩造於歷審所提其餘攻擊、防禦方法，均與前開論斷結果無礙
    ，爰不再一一論述，並此敘明。
六、據上論結，本件上訴為有理由，依民事訴訟法第四百五十條、第七十八條，判決
    如主文。
中　　　華　　　民　　　國　　九十一　　年　　　八　　　月　　十三  　　日
　　　　　　　　　　　　　　　　　　民事第十六庭
                                    　　審判長法　官　阮　富　枝
                        　　　                法　官　林　麗　玲
                                              法　官　吳　麗　惠
右正本係照原本作成。
不得上訴。
中　　　華　　　民　　　國　　九十一　　年　　　八　　　月　　十五  　　日
　　　　　　　　　　　　　　　　　　　　　　　書記官  陶　美　玲
